【裁判字號】    94,家訴,18
【裁判日期】    970430
【裁判案由】    分割遺產
【裁判全文】
臺灣彰化地方法院民事判決  94年度家訴字第18號
原      告    寅○○
被      告    辛○○
              洪詹不纏
              丑○○
上  一  人
訴訟代理人    卯○○
被      告    子○○
訴訟代理人    癸○○
被      告    壬○
              詹秀英
              辰○○
              甲○○
              戊○○
              己○○
              庚○○
              乙○○
              丙○○
上列當事人間請求分割遺產事件，於民國97年4月22日言詞辯論
終結，本院判決如下：
    主      文
原告之訴駁回。
訴訟費用由原告負擔。
    事實及理由
壹、程序方面：
  一、本件被告詹吝、詹不纏、壬○、詹秀英、辰○○、甲○○
      、己○○、庚○○、乙○○、丙○○經合法通知，未於言
      詞辯論期日到場，被告戊○○經合法通知，未於最後言詞
      辯論期日到場，核無民事訴訟法第386條所列各款情形，
      爰依原告之聲請，由其一造辯論而為判決。
  二、本件原告起訴後，被告丁○○於起訴後之民國（下同）94
      年12月05日死亡，故其應繼分再由被告甲○○、戊○○、
      己○○、庚○○、乙○○、丙○○等人繼承，有戶籍謄本
      可稽，經原告於95年10月25日民事訴訟法第175條第2項規
      定聲明被告甲○○、戊○○、己○○、庚○○、乙○○、
      丙○○等人承受訴訟，核無不合，自應准許，合先敘明。
貳、原告起訴主張：
  一、原告與被告丁○○、詹吝、詹不纏、丑○○、子○○、壬○、詹秀英、辰○○等人為兄弟姐妹，兩造均為被繼承人
      詹文奇 (85年12月23日死亡)之繼承人，兩造之母親已於
      詹許銀於64年11月14日死亡，訴訟中被告丁○○於94 年
      12月05日死亡，其應繼分由被告甲○○、戊○○、己○○
      、庚○○、乙○○、丙○○等人繼承，兩造之應繼分比例
      詳如附表二所示。
  二、被繼承人遺有如附表一所示之遺產，爰依民法第1164條規
      定，訴請分割遺產，並聲明：（一）被告丑○○及子○○
      應就被繼承人詹文奇所遺如附表一編號1至7等七筆土地，
      變價分割，所得價金由兩造就附表二所示之應繼分比例分
      配。（二）被告子○○應就被繼承人詹文奇所遺如附表一
      編號8、9等二筆土地出賣與訴外人陳秀月、劉人瑞所得價
      金，由兩造按附表二所示之應繼分比例分配。
  三、被告丑○○與妻詹莊黃梔結婚，婚後產下訴外人詹順賀、
      詹順來、卯○○，丑○○自42年底便開始連續向原告施詐
      術，要求原告耗去20年之時間，幫助被告丑○○將其三名
      小孩代為照顧養育長大成年至能獨立生活創業謀生賺錢後
      ，被告丑○○就會將其所繼承父親詹文奇所遺留下來之彰
      化縣竹塘鄉○○村○○路北平巷24號房屋所占用土地之九
      分之一之應繼分財產分配給原告。
  四、至於彰化縣竹塘鄉○○段1792號、田、0.1244公頃，同段
      1821號、田、3383公頃，同段1686號、田、0.2891公頃，
      連同20、24號房屋位置之彰化縣竹塘鄉○○段661號、建
      地、5397公頃，應有部分800分之210，及連同此20、24
      號房屋之基地，即同段662號、0.5395公頃建地、應有部
      分8分之2之土地之所有權取得情形，係因被繼承人詹文奇
      向原地主承買而取得此1792、1821、1686地號三筆土地之
      所有權，及繼承其父親詹福所有之661、662地號持分各80
      0分之210、8分之2之土地，被繼承人詹文奇於52年間就先
      行將買受並付清價款後就可以取得上開三筆土地所有權遺
      贈給被告丑○○，又在登記所有人為被告丑○○之前，被
      告丑○○及被繼承人詹文奇對於應付給上開1686地號土地
      之原出賣人之新台幣（下同）88,000元之價款中，已給付
      55,000元，尚欠33,000元無力支付，被告丑○○便於52年
      秋天對原告連續實施詐術詐稱：「請原告設法籌措此筆最
      後所欠三萬元予出賣人，將來丑○○取得上開五筆土地之
      所以權後，將來絕對會將原告9分之1應繼分之上開五筆土
      地及20、24地號應繼分9分1之房屋分配給原告」云云，又
      使原告信以為真，才於52年秋天進入設在台北縣板橋市○○路○段99號之新台灣紡織廠整理部當女工，直至56年春
      天離職時為止，在此三年半之工作期間內，原告經省吃儉
      用，將工資所得儲蓄3萬元交給被告丑○○及被繼承人詹
      文奇共同收受再轉交給原出賣人後，被告丑○○始於64年
      03月11日因遺贈而從出賣人林東波處取得1792地號田地、
      面積0.1244公頃之所有權，及於63年12月29日因遺贈而取
      得1821號田地、面積0.3383公頃之所有權，及於66年04月
      12日因由原告付清尾款3萬元，而讓被告丑○○取得上開
      1686號田地、面積0.2891公頃之所有權，及於59年06月01
      日因被繼承人詹文奇之遺贈，而讓被告丑○○先取得661
      號田地、面積0.5397公頃、持分800分之105之所有權，繼
      而被告丑○○又於79年04月17日將此田地與被告子○○所
      有之662號持分8分之2土地交換而過戶給被告子○○所有
      ，使被告子○○原有之800分之105應有部分，加上此交換
      取得之800分之105應有部分，共取得此661號土地之800分
      之210之應有部分，繼而被告子○○將其所有之662號、面
      積0.2415公頃田地中之8分之應有部分因交換而過戶給被
      告丑○○，使被告丑○○取得此662號土地、8分之2應有
      部分之所有權。
  五、原告遲至87年07月14日以桃園郵局23支局之786號郵局存
      證信函對被告丑○○催告，限於文到十日內上開應分配給
      原告之上開20、24號房屋及五筆土地之9分之1之財產過戶
      給原告，或給付等值之現金，詎被告丑○○收受此函後，
      竟明白表示拒絕給付，原告始知受騙。
  六、如附表編號4、5之土地原告係奉父親詹文奇之命令及以父
      親代理人身份，代為籌措購買此二筆土地之價款，購買成
      功後，又代理父親委任被告丑○○擔任管理此二筆土地之
      管理人，因此才讓丑○○登記為此二筆土地之所有人，並
      約定於將來父親死亡後，全體繼承人繼承遺產，而請鈞院
      變價分割，所得價金各按各繼承人之應繼分比例均分為9
      分之1。
  七、如附表編號1至5所指之土地，係兩造之亡父詹文奇出資所
      購買，並借用被告丑○○之名義登記為其所有，依民法第
      87 條規定，系爭房屋及土地既登記為被告丑○○所有，
      係屬虛偽意思表示，其內容實隱藏他項之系爭房屋及土地
      仍然屬於真正之所有權人詹文奇所有，以方便其子女等九
      人繼承此財產權後，再依繼承法規定，請求鈞院將系爭土
      地變價分割後，將拍賣所得價金，按各繼承人之應繼分比
      例各9分之1分配予各繼承人。
  八、父親詹文奇重男輕女，所以詹文奇只要買財產都是登記在
      男生名下，女生均無任何財產，而詹文奇與被告丑○○及
      子○○間之贈與或買賣均是假的。
  九、被告子○○將附表編號9之土地於53年間過戶給其配偶詹
      楊蜂，依法係於74年以前過戶給其配偶，故系爭附表編號
      9之土地仍屬被告子○○之財產。
  十、就被告丑○○、子○○所為抗辯之意見陳述：
  （一）原告幫忙被告丑○○照顧三名小孩長大成人之工資合計
        超過二百萬元，被繼承人詹文奇生前指示可將其生前出
        資所購買之不動產之遺產部分變賣，所得價金由全體繼
        承人繼承，用以支用原告之前述工資，而被告丁○○、
        詹吝、詹不纏、子○○、壬○、詹秀英、辰○○均承認
        此等情事。
  （二）被告丑○○主張被繼承人詹文奇生前有將其所有之不動
        產贈與被告丑○○並登記為其所有，惟被告丑○○並無
        法舉證贈與契約以實其說，故被告丑○○此一部份之抗
        辯，不足採信。
  （三）系爭如附表編號1、2、3部分之建地，原係被繼承人詹
        文奇所出資購買，並借用被告丑○○、子○○之名義登
        記為管理人及所有權人，因此縱然丑○○與子○○間曾
        交換土地，惟系爭土地仍屬被繼承人詹文奇之遺產。
  （四）彰化縣竹塘鄉○○段1821、1822、1823、1824地號土地
        在重劃之前，即係由被繼承人詹文奇出資購買，而屬於
        詹文奇所有，縱然重劃後登記為丑○○所有，然此土地
        之真正所有權人仍然為詹文奇，被告丑○○抗辯於重劃
        後即登記為丑○○所有，故非詹文奇之遺產顯不足採。
        又竹林段1792地號及永基段1686地號土地所購買之價款
        均係詹文奇在85年死亡前，早於64年將價款提前先行交
        給丑○○，詹文奇死亡前之生前買之土地，就是詹文奇
        之遺產，而丑○○早於64年03月11日及66年03月03日，
        係用詹文奇所交出之款項購買此1792、13686地號二筆
        土地，因此在法律上此二筆土地仍為詹文奇之遺產。
  （五）本案為分配遺產之案件，並不發生請求權已逾期之問題
        。
參、被告子○○抗辯部分：
  一、被繼承人詹文奇死亡時並無任何遺產，故未辦理申報遺產
      手續。詹文奇當初以贈與方式過戶財產給被告時，並未說
      明以後兩造要一起依應繼分分配，且財產是祖父詹福過戶
      給父親詹文奇，詹文奇再以買賣的方式過戶給被告等。而
      被告子○○在東陽段661地號土地之應有部分，係被繼承
      人生前即贈與給被告子○○，被告子○○再跟被告丑○○
      交換東陽段662號土地之應有部分。
  二、附表編號8、9土地，被告子○○已分別於91、91年間賣給
      訴外人陳秀月、劉人瑞，此二筆土地均已非被告子○○之
      不動產。並聲明：駁回原告之訴。
肆、被告丑○○抗辯部分：
  一、原告所訴之財產，係由被告買受而來，或早年父親贈與而
      來，並非原告所稱的管理，系爭財產均非父親詹文奇之遺
      產，故無分割的問題。土地登記謄本上並未登記為管理人
      ，原告就其所主張應負舉證之責。
  二、原告所提出之彰化縣竹塘鄉○○段662之3、662之4、662
      之9均為建地，為祖先遷居竹塘所建築之基地，地基上建
      有古厝一棟，約有八十年之久之建築物，由各房兄弟分別
      使用中，被告取得此筆土地係在79年與弟弟子○○交換而
      來。
  三、另原告提出坐落彰化縣竹塘鄉○○段1821地號，係於51年
      06月01日，因土地重劃之故，即登記被告名下，並非父親
      詹文奇之遺產。至於彰化縣竹塘鄉○○段1792地號，遠在
      64年03月11日，即由被告丑○○集資所購買之田地，並非
      父親所留遺產。彰化縣竹塘鄉○○段1686地號，則在66年
      03月03日買賣而來，亦非父親之遺產。
  四、依民法規定，原告應於得知可繼承時，兩年內向被告提出
      可繼承之訴訟，亦即，原告應於87年07月14日以存證信函
      向被告請求分配應繼財產事宜，但原告遲至94年間才向鈞
      院提出分割遺產之訴，另由原告所提之土地謄本可知，其
      內容並非如原告所言，田產部分均係在60幾年間，由被告
      所購買，與遺產無涉。並聲明：駁回原告之訴。
伍、被告戊○○未於最後言詞辯論期日到場，惟其據其之前到庭
    之聲明及陳述略以：不知原告之主張是否屬實，並聲明：請
    依法判決。
陸、被告詹吝、詹不纏、壬○、詹秀英、辰○○、甲○○、己○○、庚○○、乙○○、丙○○經合法通知，未於言詞辯論期
    日到場，亦未提出書狀供本院斟酌。
柒、兩造不爭執部分：
  一、原告與被告丁○○、詹吝、詹不纏、丑○○、子○○、壬○、詹秀英、辰○○等人為兄弟姐妹，兩造均為被繼承人
      詹文奇 (85年12月23日死亡)之繼承人，兩造之母親已於
      詹許銀於64年11月14日死亡，訴訟中被告丁○○於94年12
      月05日死亡，其應繼分由被告甲○○、戊○○、己○○、
      庚○○、乙○○、丙○○等人繼承，兩造之應繼分比例詳
      如附表二所示。
  二、附表一編號1至6等六筆土地，係登記為被告丑○○所有，
      如附編一編號7之土地目前登記為被告子○○所有，編號8
      土地原為子○○所有，後移轉給訴外人陳秀月所有。編號
      9 土地則原為詹楊蜂所有，後移轉給訴外人劉人瑞所有。
捌、兩造爭執部分：
    如附表一所示之不動產是否為被繼承人詹文奇之遺產？
玖、得心證之理由：
  一、本件兩造主要之爭執點在於如附表一所示之不動產是否為
      被繼承人詹文奇之遺產？按當事人主張有利於己之事實者
      ，就其事實有舉證之責任，民事訴訟法第277條前段定有
      明文。經查，如附表一編號1至6之不動產目前登記為被告
      丑○○所有，附表一編號7之不動產目前登記為被告子○○所有，附表一編號8至9之不動產目前分別登記為訴外人
      陳秀月、劉人瑞所有，每人取得之時間及登記原因詳如附
      表一等情，有卷附所示之土地登記謄本及所有權狀影本為
      證，且為原告及被告丑○○、子○○、戊○○所不爭執，
      其餘被告經合法通知則未到庭爭執，而原告主張如附表一
      編號1至9之不動產均為被繼承人詹文奇所留之遺產乙節，
      既為被告子○○及丑○○所否認，且與卷內土地登記不符
      ，此乃對原告有利之主張，自應由原告負舉證之責。又查
      ，原告主張此部分之事實，固據原告提出戶籍謄本、房屋
      稅繳款書、土地登記謄本、存證信函、掛號回執、地籍圖
      、地價證明書、本院90年度自字第117號刑事裁定、台灣
      高等法院台中分院91年度抗字第396號刑事裁定、本院87
      年度自字第98號刑事判決、最高法院88年台上字第6815號
      刑事判決、法務部書函、89年第1期作農戶種稻及輪作、
      休耕申報報書、剪報資料等影本為證，惟查原告提出之戶
      籍謄本僅能證明兩造及繼承身分等關係之存在；房屋稅繳
      款書僅能證明詹文奇曾為彰化縣竹塘鄉○○村○○路北平
      巷24號建物之管理人；土地登記謄本僅能證明土地之所有
      權人、取得時間及原因，被繼承人詹文奇曾為如附表一編
      號6之土地所權人，惟其已於66年4月12日以買賣為原因登
      記予被告丑○○；存證信函、掛號回執為原告自行所製作
      之私文書；地籍圖僅能證明土地位置；地價證明書僅能證
      明系爭土地之價值；而本院90年度自字第117號刑事裁定
      、台灣高等法院台中分院91年度抗字第396號刑事裁定、
      本院87年度自字第98號刑事判決、最高法院88年台上字第
      6815號刑事判決均係針對原告提出之詐欺自訴案件予以駁
      回或因時效經過予以免訴；而原告提出之法務部書函僅係
      說明被告若有侵占遺產罪嫌而侵占原告之繼承權，原告得
      請求補充裁判；89年第1期作農戶種稻及輪作、休耕申報
      報書僅能證明被告子○○為申請人；剪報資料之內容與本
      件無涉，故原告所提出之上開證物均不足以證明如附表一
      所示之9筆土地目前為被繼承人詹文奇之遺產。又卷附彰
      化縣二林地政事務所96年1月24日之回函僅能證明被告子
      ○○於91年12年18日以買賣為原因，申請將如附表一編號
      8之土地移轉予訴外人陳秀月，卷附彰化縣二林地政事務
      所96年10月9日之回函僅能證明被告詹楊蜂於92年4年21日
      以買賣為原因，申請將如附表一編號9之土地移轉予訴外
      人劉人瑞，亦不足以證明如附表一所示之9筆土地目前為
      被繼承人詹文奇之遺產。此外，原告並未提出其他證據證
      明如附表一所示之9筆不動產目前仍為被繼承人詹文奇之
      遺產，至於某些不動產縱使雖曾為被繼承人詹文奇所有，
      原告並主張被繼承人詹文奇與被告丑○○及子○○間之買
      賣或贈與均為假的云云，惟被繼承人詹文奇既於其生前即
      將不動產予以處分，除非原告能另行舉證以實其說，否則
      依常情而論，即無再以該不動產列為遺產之意，蓋若仍有
      列為遺產之意，登記在某位子女名下，僅徒生將來子女間
      之糾紛，實與常情未合，故原告此部分之主張即難採信。
  二、按繼承人得隨時請求分割遺產。但法律另有規定或契約另
      有訂定者，不在此限，民法第1164條定有明文。依此條規
      定請求之前提須為被繼承人有遺產存在，而本件如上所述
      ，原告既不能證明如附表一所示之9筆不動產為被繼承人
      詹文奇之遺產，則原告依民法第1164條規定，訴請分割如
      附表一所示之不動產，依法即屬無據，應予駁回。
  三、因本案事證已臻明確，兩造其餘主張陳述及所提之證據，
      均與本院前揭判斷無違，毋庸再予審酌，附此敘明。
拾、訴訟費用負擔之依據：民事訴訟法第78條。
中    華    民    國    97    年    4    月    30    日
                      家事法庭  法  官  詹秀錦
以上正本係照原本作成。
如對判決上訴，應於判決送達後20日內向本院提出上訴狀。
中    華    民    國    97    年    4    月    30    日
                                書記官  熊掌山
附表一
┌─┬─────┬─┬───┬────┬────┬────┐
│編│地號      │地│面積（│權利範圍│目前所  │取得時間│
│號│          │目│平方公│        │有權人  │(民國)  │
│  │          │  │尺）  │        │        ├────┤
│  │          │  │      │        │        │取得原因│
├─┼─────┼─┼───┼────┼────┼────┤
│1 │彰化縣竹塘│建│306   │全部    │丑○○  │93.3.25 │
│  │鄉○○段  │  │      │        │        ├────┤
│  │662—3    │  │      │        │        │調處共有│
│  │          │  │      │        │        │物分割  │
├─┼─────┼─┼───┼────┼────┼────┤
│2 │彰化縣竹塘│建│307   │全部    │丑○○  │93.3.25 │
│  │鄉○○段  │  │      │        │        ├────┤
│  │662—4    │  │      │        │        │調處共有│
│  │          │  │      │        │        │物分割  │
├─┼─────┼─┼───┼────┼────┼────┤
│3 │彰化縣竹塘│建│468   │4462/   │丑○○  │93.3.25 │
│  │鄉○○段  │  │      │25024   │        ├────┤
│  │662—9    │  │      │        │        │調處共有│
│  │          │  │      │        │        │物分割  │
├─┼─────┼─┼───┼────┼────┼────┤
│4 │彰化縣竹塘│農│1244  │全部    │丑○○  │64.3.6  │
│  │鄉○○段  │牧│      │        │        ├────┤
│  │1792      │  │      │        │        │買賣    │
├─┼─────┼─┼───┼────┼────┼────┤
│5 │彰化縣竹塘│農│3383  │全部    │丑○○  │59.6.1  │
│  │鄉○○段  │牧│      │        │        ├────┤
│  │1821      │  │      │        │        │土地重劃│
├─┼─────┼─┼───┼────┼────┼────┤
│6 │彰化縣竹塘│農│2891  │全部    │丑○○  │66.4.12 │
│  │鄉○○段  │牧│      │        │        ├────┤
│  │1686      │  │      │        │        │買賣    │
├─┼─────┼─┼───┼────┼────┼────┤
│7 │彰化縣竹塘│建│5397  │210/800 │子○○  │79.4.26 │
│  │鄉○○段  │  │      │        │        ├────┤
│  │661       │  │      │        │        │買賣    │
│  │          │  │      │        │        │        │
├─┼─────┼─┼───┼────┼────┼────┤
│8 │彰化縣竹塘│農│4479  │全部    │陳秀月  │91.12.18│
│  │鄉○○段  │牧│      │        │        ├────┤
│  │1410      │  │      │        │        │ 買賣   │
├─┼─────┼─┼───┼────┼────┼────┤
│9 │彰化縣竹塘│農│3232  │全部    │劉人瑞  │92.4.30 │
│  │鄉○○段  │牧│      │        │        ├────┤
│  │1614      │  │      │        │        │買賣    │
└─┴─────┴─┴───┴────┴────┴────┘
附表二
┌─────┬──────┐
│姓名      │應繼分比例  │
├─────┼──────┤
│寅○○    │1/9         │
├─────┼──────┤
│辛○○    │1/9         │
├─────┼──────┤
│洪詹不纏  │1/9         │
├─────┼──────┤
│丑○○    │1/9         │
├─────┼──────┤
│子○○    │1/9         │
├─────┼──────┤
│壬○      │1/9         │
├─────┼──────┤
│詹秀英    │1/9         │
├─────┼──────┤
│辰○○    │1/9         │
├─────┼──────┤
│甲○○、林│公同共有1/9 │
│碧娥、林碧│            │
│蓮、庚○○│            │
│、乙○○、│            │
│丙○○    │            │
└─────┴──────┘


司法院資訊處製作；財團法人民間司法改革基金會備份。
